【裁判字號】    97,上易,25
【裁判日期】    970320
【裁判案由】    詐欺
【裁判全文】
臺灣高等法院臺南分院刑事判決          97年度上易字第25號
上  訴  人  臺灣雲林地方法院檢察署檢察官
被      告  乙○○
上列上訴人因被告詐欺案件，不服臺灣臺南地方法院96年度易字
第943號中華民國96年11月14日第一審判決（起訴案號：臺灣高
雄地方法院檢察署95年度偵字第21794號；移送併辦案號：臺灣
士林地方法院檢察署96年度偵字第14980號），提起上訴，本院
判決如下：
    主  文
原判決撤銷。
乙○○幫助意圖為自己不法之所有，以詐術使人將本人之物交付
，處有期徒刑肆月，如易科罰金，以新臺幣壹仟元折算壹日。減
為有期徒刑貳月，如易科罰金，以新臺幣壹仟元折算壹日。
    事  實
一、乙○○明知金融機構關於金融卡係以交易密碼辨識交易對象
    ，且轉帳或匯款手續便捷，若將銀行帳戶存摺、金融卡及密
    碼交予他人使用，可能因此供不法份子利用作為財產犯罪工
    具，竟仍基於幫助他人實施詐欺取財之不確定故意，於民國
    （下同）95年8月初，以其持用之0000000000號行動電話，
    與詐騙集團成員中自稱「陳正宏」之成年男子持用之000000
    0000號行動電話聯繫後，竟同意將其所有之台北大同郵局帳
    號00000000000000號帳戶（起訴書誤載為0000000-0號，以
    下簡稱：系爭帳戶）之存摺、金融卡及密碼交付予「陳正宏
    」，而於同年8月7日先應「陳正宏」之要求，至台南虎尾寮
    郵局申請電話語音服務後，同日再將前揭存摺、金融卡及密
    碼，以新竹貨運寄交至該貨運公司桃園南崁營業所，交付予
    「陳正宏」等詐騙集團之成員。而「陳正宏」等詐騙集團之
    成員，即基於意圖為自己不法所有之犯意聯絡，於同年8月9
    日20時許及翌日9時許，撥打甲○○之0000000000號行動電
    話，佯稱係明發國際金融公司之職員，告知甲○○已中鉅額
    獎金，惟須先向該公司購買基金方可領取中獎款項，要求甲
    ○○立即至金融機匯款，甲○○因不疑有他致陷於錯誤，遂
    依詐騙集團成員之指令，於95年8月10日15時55分許，至彰
    化縣中庄仔郵局匯款新臺幣（下同）3萬元至乙○○上開郵
    局帳戶後，再於同日16時許，以其所有之郵局帳戶金融卡，
    利用郵局自動櫃員機轉帳1萬元入乙○○上開郵局帳戶內，
    合計共4萬元，旋被提領，致甲○○受有4萬元之損害。
二、案經甲○○訴由高雄縣警察局旗山分局報請臺灣高雄地方法
    院檢察署檢察官偵查起訴，經臺灣高雄地方法院移送原審法
    院審理。
    理  由
甲、程序部分：
    被告對於證人即被害人甲○○於警訊、偵訊筆錄之陳述，均
    同意作為證據（詳原審卷第49頁；本院卷97年2月21日筆錄
    第2頁），前述證據復無顯不可信之情況，本院審酌採納該
    等傳聞證據，無礙被告於程序上之詰問權利，認前開傳聞證
    據合於刑事訴訟法第159條之5第1項規定，因而具備證據能
    力，合先敘明。
乙、實體部分：
    一、訊據被告乙○○坦承於95年8月初，接獲自稱「陳正宏
        」之成年男子電話，同意將其所有之台北大同郵局帳號
        之存摺、金融卡及密碼交付予「陳正宏」，並於同年8
        月7日先至台南虎尾寮郵局申辦申請電話語音服務後，
        同日再將前揭存摺、金融卡及密碼，以貨運寄交予「陳
        正宏」，再將該帳戶之存摺、金融卡及密碼交給龔寶霖
        使用，惟辯稱：伊於7月底8月初接獲「陳正宏」來電遊
        說申辦信用貸款，因伊從事歌仔戲工作無法提供薪資證
        明，陳正宏聲稱能幫伊以榮英電腦資訊公司會計職位辦
        理薪資證明，並代辦信用貸款，故將前揭存摺、金融卡
        及密碼寄給「陳正宏」，不知其持以詐騙，並無幫助詐
        欺等語。
    二、查被告乙○○確於95年8月7日申辦系爭帳戶之電話語音
        服務後，並於同日將系爭帳戶之存摺、金融卡及密碼，
        以貨運寄交「陳正宏」，此據被告乙○○於警詢、偵訊
        、原審及本院審理時均坦承不諱（詳警卷第9頁；偵查
        卷第10頁；原審卷第53至55頁；本院97年2月21日審判
        筆錄第3頁），而「陳正宏」等詐騙集團成員將上開帳
        戶存摺、金融卡及密碼，作為詐騙所得金錢之暫存帳戶
        等情，業經證人即被害人甲○○於警訊及偵訊時證述明
        確（詳警卷第12頁；偵查卷第11頁），並有中華郵政股
        份有限公司存簿儲金帳戶基本資料及客戶歷史交易清單
        、申請使用電話語音服務申請書、和信電訊股份有限公
        司0000000000門號之95年7月1日至同年8月31日止之雙
        向通聯記錄、新竹貨運託運單、郵政國內匯款單及中華
        郵政自動櫃員機交易明細表等件各乙份附卷足憑（附於
        警卷第15至16頁；偵查卷第18至86、93至103、113頁；
        併案95年度偵字第13248號卷第22頁），足見被告上開
        郵局帳戶之存摺、金融卡及密碼等物，確係由詐騙集團
        成員持以供做詐騙甲○○匯款之用等情，堪予認定。
    三、被告雖辯稱：伊遭「陳正宏」遊說辦理信用貸款，因而
        交付存摺、金融卡及密碼予「陳正宏」，不知將該帳戶
        供不法使用云云，惟查：
        (一)據前揭雙向通聯記錄顯示，被告乙○○與「陳正宏
            」95年7、8月間之通話紀錄，共有如附表所示之11
            通（詳警卷第25頁、第32頁、第34頁、第35頁、第
            38頁、55至第63頁），均由被告乙○○發話，非由
            「陳正宏」持用之行動電話主動撥打，此均與被告
            所辯係因「陳正宏」打電話給伊遊說其申辦信用貸
            款等語不符。又上開存摺、金融卡及密碼之送達地
            點係新竹貨運公司桃園南崁站，收件人僅記載「榮
            英電腦資訊公司」，並無詳細收件人姓名及地址，
            按理，寄送存摺、金融卡及密碼等與個人財產有關
            之重要物品，一般均會小心確認是否安全送達收件
            人，而前揭通話紀錄中第2至6通通話日期，均於8
            月7日寄發存摺、金融卡及密碼之前，至於寄件當
            日及按常理郵件應到達之2、3日內，亦未見被告與
            收件人「陳正宏」聯繫，確認其有無收到並詢問後
            續信貸洽辦事宜，除與常理不合外，亦與原審審理
            時，審判長訊問：「問：收件人不是寫陳正宏，住
            址也沒寫榮英電腦資訊公司的住址，陳正宏如何知
            道貨物已經寄到桃園南崁站？答：他叫我寄完後打
            電話給他，那我寄完後打電話給他，通知他已經寄
            出了。」等語（詳原審卷第54頁）相左。
        (二)按一般向金融機構申請信用貸款，申請人除須提供
            相關財力證明以進行徵信外，尚須提供身分證件文
            件以供核對，被告既稱委由「陳正宏」為其辦理個
            人信貸，而交付郵局存摺、金融卡及密碼，為何未
            一併將相關身分證件寄交「陳正宏」？又如被告寄
            交上開存摺、金融卡及密碼予「陳正宏」，係為製
            作薪資轉帳證明，又何須應「陳正宏」之要求，特
            別於寄交前前往郵局申辦該帳戶之電話語音服務，
            以利查詢帳戶餘額？至被告於原審時始提出有關申
            貸之筆記資料（附於原審卷第28頁），記載「榮英
            電腦資訊公司會計，93年進公司（2年多），底薪2
            萬9仟」等，被告既稱其寄交存摺、金融卡及密碼
            予「陳正宏」，係為辦理薪資轉帳證明之用，然縱
            「陳正宏」將款帳存入該郵局帳戶並領出，至多僅
            能證明95年8月7日以後有薪資轉帳等情，如何能於
            事後偽造93年起至95年8月間郵局帳戶之薪資轉帳
            資料，以取信於金融機關？故被告於原審審理時所
            提出之筆記資料，顯係臨訟補證，顯與金融機構一
            般申貸程序尚有未合，則被告上開所辯，委不足採
            。
        (三)按刑法上之故意，區分直接故意（確定故意）與間
            接故意（不確定故意），「行為人對於構成犯罪之
            事實，明知並有意使其發生者」為直接故意，「行
            為人對於構成犯罪之事實，預見其發生而其發生並
            不違背其本意者」為間接故意。金融帳戶為個人理
            財之工具，申請開設金融帳戶並無任何特殊之限制
            ，一般民眾皆能自由申請開戶，並得同時在不同金
            融機構申請多數存款帳戶使用，乃眾所周知之事實
            ，依一般人之社會生活經驗，倘係合法收入，本可
            自行向金融行庫開戶使用，而無取得他人帳戶使用
            之必要；又衡諸金融帳戶存摺及金融卡（含密碼）
            具高度專有性，今日詐騙集團、恐嚇集團收購人頭
            金融帳戶為其詐騙、恐嚇工具之情事層出不窮，並
            為媒體一再報導，是若無正當理由，取用他人金融
            帳戶資料，主觀上應即可預見將可能作為不法取財
            工具，供存入某筆資金後，再行領出之用，且該存
            入及提領過程係有意隱瞞其流程及行為人身分曝光
            之用意，佐以被告業已成年及社會生活經驗，對此
            焉有不知之理。是被告提供存摺、金融卡及密碼予
            「陳正宏」詐欺集團成員使用，其主觀上應已預見
            對方可能將之作為犯罪工具，至為明確。
        (四)綜上所述，被告所辯：伊遭「陳正宏」遊說辦理信
            用貸款，因而交付存摺、金融卡及密碼予「陳正宏
            」，不知將該帳戶供不法使用，並無幫助常業詐欺
            之犯行等語，顯係卸責之詞，不足採信，犯行應可
            認定。
    四、查被告幫助意圖為自己不法之所有，以詐術使人將本人
        之物交付為常業，核其所為，係犯刑法第30條第1項、
        第339條之幫助詐欺罪，其為幫助犯，並依刑法第30條
        第2項之規定減輕其刑。又中華民國九十六年罪刑減刑
        條例業經總統於96年7月4日公佈，自96年7月16日施行
        ，被告所犯前開之犯罪時間，係在96年4月24日以前，
        合於減刑條件，故減刑二分之一。至於臺灣士林地方法
        院檢察署96年度偵字第14980號移送併辦之犯罪事實，
        與起訴之犯罪事實同一，本院自應併予審理。
    五、原審未予詳察，遽予無罪之諭知，自有未洽，檢察官上
        訴意旨，指摘原判決不當，為有理由，自應予撤銷改判
        ，爰審酌被告被告將存摺、金融卡及密碼等物交付予不
        法詐欺犯罪牟利，助長他人犯罪，增加被害人尋求救濟
        及治安機關查緝犯罪之困難，危害被害人財產安全及社
        會治安，惟因急需金錢而出售帳戶，智識程度及並無犯
        罪前科，素行尚佳等一切情狀，量處有期徒刑4月，又
        被告之犯罪時間在96年4月24日以前，所犯為幫助詐欺
        罪合於減刑條件，爰減為有期徒刑2月，並諭知如易科
        罰金以新臺幣一千元折算一日。
丙、據上論斷，應依刑事訴訟法第369條第1項前段、第364條、
    第299條第1項前段、刑法第30條第1項、第2項、第339條第1
    項、第41條第1項、刑法施行法第1條之1、中華民國96年罪
    犯減刑條例第2條第1項第3款、第7條、第9條，判決如主文
    。
本案經檢察官江守權到庭執行職務。
中    華    民    國    97    年    3     月    20    日
                  刑事第五庭  審判長法  官  楊明章
                                    法  官  顏基典
                                    法  官  戴勝利
以上正本證明與原本無異。
不得上訴。
                                    書記官  陳淑貞
中    華    民    國    97    年    3     月    20    日
附錄：本判決論罪科刑法條：
刑法第339條第1項：
意圖為自己或第三人不法之所有，以詐術使人將本人或第三人之
物交付者，處5年以下有期徒刑、拘役或科或併科1000元以下罰
金。
附表：被告乙○○持用之0000000000行動電話與「陳正宏」持用
      之0000000000行動電話之通聯記錄：
┌──┬───────────────────┬─────┬───────┐
│編號│      通   話   起   迄   時   間     │總通話時間│  發話方號碼  │
├──┼───────────────────┼─────┼───────┤
│ １ │95年8月3日17時45分28秒至17時46分39秒  │1分11秒   │0000000000    │
├──┼───────────────────┼─────┼───────┤
│ ２ │95年8月6日11時33分24秒至11時33分44秒  │20秒      │同上          │
├──┼───────────────────┼─────┼───────┤
│ ３ │95年8月6日11時34分01秒至11時35分08秒  │1分7秒    │同上          │
├──┼───────────────────┼─────┼───────┤
│ ４ │95年8月6日15時12分19秒至15時12分44秒  │25秒      │同上          │
├──┼───────────────────┼─────┼───────┤
│ ５ │95年8月6日15時13分25秒至15時16分11秒  │2分46秒   │同上          │
├──┼───────────────────┼─────┼───────┤
│ ６ │95年8月6日22時57分22秒至22時58分38秒  │1分16秒   │同上          │
├──┼───────────────────┼─────┼───────┤
│ ７ │95年8月17日13時22分26秒至13時23分00秒 │34秒      │同上          │
├──┼───────────────────┼─────┼───────┤
│ ８ │95年8月17日15時52分34秒至15時53分40秒 │1分6秒    │同上          │
├──┼───────────────────┼─────┼───────┤
│ ９ │95年8月18日14時19分26秒至14時20分23秒 │57秒      │同上          │
├──┼───────────────────┼─────┼───────┤
│１０│95年8月18日14時33分44秒至14時34分59秒 │1分15秒   │同上          │
├──┼───────────────────┼─────┼───────┤
│１１│95年8月19日12時20分02秒至12時23分19秒 │3分17秒   │同上          │
└──┴───────────────────┴─────┴───────┘


司法院資訊處製作；財團法人民間司法改革基金會備份。
